臺灣高等法院刑事判決　　　　　　100年度上更(一)字第201號
上　訴　人　臺灣臺北地方法院檢察署檢察官
上　訴　人
即　被　告　范瑞洋原名范送來.
選任辯護人　蔡宏修律師
　　　　　　周尚毅律師
上列上訴人因偽造文書案件，不服臺灣臺北地方法院98年度訴字
第518 號，中華民國98年11月24日第一審判決（起訴案號：臺灣
臺北地方法院檢察署98年度偵字第320 號），提起上訴，經本院
判決後，由最高法院第一次發回更審，本院判決如下：
    主  文
原判決撤銷。
范瑞洋行使偽造私文書，足以生損害於公眾及他人，處有期徒刑
肆月，如易科罰金，以銀元佰元即新臺幣玖佰元折算壹日；減
為有期徒刑貳月，如易科罰金，以銀元佰元即新臺幣玖佰元折
算壹日。偽造之「Ya.Erdene Ochir」、「M.Mungunsukh」之署
押各壹枚，均沒收。
    事  實
一、范瑞洋（原名范送來）曾因詐欺案件，經臺灣臺北地方法院
    檢察署檢察官以91年度偵字第14368 號、第7325號、第1827
    1 號提起公訴，經臺灣臺北地方法院92年度易字第1128號刑
    事判決判處有期徒刑1 年6 月，范瑞洋不服，提起上訴，於
    本院93年度上易字第943 號審理中，范瑞洋竟為有利於己之
    證明，基於行使偽造私文書之犯意，於不詳時、地，經由不
    詳管道取得偽造之蒙古國國家腫瘤病研究中心（Mongolia
    National Center of Oncology） 外科主任（The Head of
    General Surgical Department） 醫學博士Ya.Erdene Ochi
    r 署名之民國91年1 月26日感謝信影本1 份及偽造之Bi Bi
    牧場（Bi Bi Golomt）執行經理M.Mungunsukh署名之91年1
    月15日感謝信影本1 份，其上虛偽記載范瑞洋捐贈美金50萬
    元予蒙古國國家腫瘤病研究中心、捐贈60萬元予Bi Bi 牧場
    之不實事項，委由不知情之蔡宏修律師附於刑事上訴理由（
    一）狀作為編號「證十號」、「證十二號」之證據，於93年
    6月25日當庭提出於本院刑事庭而行使之，足以生損害於蒙
    古國國家腫瘤病研究中心、Bi Bi牧場、Ya.Erdene-Ochir、
    M.Mungunsukh本人及法院審理案件所憑證據之真正及正確性
    。
二、案經洪邁德告發由臺灣臺北地方法院檢察署檢察官偵查起訴
    。
    理  由
一、按被告以外之人於審判外之陳述，雖不符刑事訴訟法第159
    條之1 至第159 條之4 之規定，而經當事人於審判程序同意
    作為證據，法院審酌該言詞陳述或書面陳述作成時之情況，
    認為適當者，亦得為證據；當事人、代理人或辯護人於法院
    調查證據時，知有刑事訴訟法第159 條第1 項不得為證據之
    情形，而未於言詞辯論終結前聲明異議者，視為有前項之同
    意，刑事訴訟法第159 條之5 第1 項、第2 項分有明文。本
    判決下列認定事實所引用之卷證所有證據（供述、文書及物
    證等），均經依法踐行調查證據程序，檢察官、被告均未主
    張排除前開證據能力，且迄於本院言詞辯論終結前均未表示
    異議，本院審酌前開證據資料製作時之情況，尚無違法不當
    及證明力明顯過低之瑕疵，其書證部分亦無刑事訴訟法第15
    9 條之4 之顯有不可信之情況與不得作為證據之情形，且均
    與本案具關連性，認以之作為證據應屬適當，故揆諸上開規
    定，認上揭證據資料均有證據能力。
二、訊據上訴人即被告范瑞洋於本院前審坦承並未捐錢予蒙古國
    國家腫瘤病研究中心及Bi Bi牧場，其並不認識出具感謝函
    之人，是對方傳真給伊，其係經由蒙古國國會議員取得系爭
    分別捐贈美金50萬元及60萬元予該蒙古國國家腫瘤病研究中
    心及Bi Bi牧場之感謝函，旋即交由其所委任之蔡宏修律師
    於本院93年度上易字第943號審理其被訴詐欺案件中提出，
    據以證明其並無涉嫌詐欺洪邁德之資料等事實，惟否認有何
    行使偽造私文書之犯行，辯稱：系爭二份感謝函，係蒙古國
    會議員Mendiin Zenee為感謝伊之前有捐錢給蒙古國會，遂
    傳真該二封感謝函給伊，後來也有託人帶至桃園中正機場給
    伊，而系爭2封感謝函上均蓋有公證章，伊並不知道是偽造
    的云云；復於本院更一審辯稱：伊並未偽造文書，這些文件
    是蒙古人做來給伊的，Bi Bi牧場是國會議員安排的，伊被
    限制出境，他們幾個國會議員才弄這個給伊，伊就交給律師
    云云。惟查：
(一)系爭蒙古國國家腫瘤病研究中心（Mongolia National Cent
    er of Oncology）外科主任（The Head of General Surgic
    al Department） 醫學博士Ya.Erdene Ochir 署名之感謝信
    及Bi Bi 牧場（Bi Bi Golomt）執行經理M.Mungunsukh署名
    之感謝信各乙份，係被告與其妻劉國蓉因另案被訴詐欺案件
    ，於本院93年度上易字第943 號審理中，由被告交由蔡宏修
    律師於93年6 月25日，附於刑事上訴理由（一）狀作為證十
    、證十二而提出於法院等情，此據被告於本院前審供承在卷
    ，並有本院93年度上易字第943 號刑事案件影卷可佐。然系
    爭二份感謝信經我國駐蒙古代表處98年1 月8 日蒙字第9800
    5 號函檢附Ya.Erdene Ochir 於97年12月11日回信表示：「
    經過查證得知臺灣公民Fang Sung Lai 沒有以現金或物質方
    式贊助本中心」及M.Mun gunsukh 回信表示：「本人在此表
    示未於上述文件簽名」、「本人於2008年12月3 日貴處人員
    首次獲悉上函提及之60萬美元，正式通知從未收到這筆錢」
    、「本人2002年3 月8 日至2003年2 月24日擔任『Bi Bi Go
    lomt』公司總經理……因此2002年1 月15日本人無法以執行
    總經理的名義於上述文件簽名」，有各該函文及中文譯本在
    卷可參（見98年度偵字第320號卷第3至8頁）。是M.Munguns
    ukh於97年1月15日尚未任職Bi Bi牧場執行經理一職，其與Y
    a.Erdene Ochir亦均否認曾簽署系爭2份感謝信，蒙古國國
    家腫瘤病研究中心及Bi Bi牧場亦未收到系爭感謝信上所載
    被告捐贈之美金50萬元、60萬元，佐以告發人洪邁德提出、
    經駐臺北烏蘭巴托貿易經濟代表處認證之蒙古國國家專業監
    督局檢查結果函文及譯本表示：「無財務證明蒙古國國家腫
    瘤病中心從臺灣公民Fan Song Lai收了500,000美元購買醫
    療器械」；「在檢查Bi Bi Golomt公司的財務及文件時無財
    物證明蒙古國國家腫瘤病研究中心從臺灣公民Fan Song Lai
    收了600,000美元購買畜牧送給牧民」，有該函文及譯本在
    卷可參（見97年度他字第2468號卷第24至25頁），被告於本
    院前審審理時亦供承：伊確實沒有捐錢給蒙古國國家腫瘤病
    研究中心及Bi Bi牧場，也不認識出具感謝信函之人云云（
    見本院上訴卷99年1月13日準備程序第3頁），足徵被告提出
    之系爭2份感謝信上所載：「我們購買一下醫療器材使用了
    50萬美元……衷心的感謝您為我們所作的一切」、「非常感
    謝您依據我們的請求，提供了60萬美元的捐獻，使我們的牧
    民購買牲畜，解決燃眉之急」等內容，暨其署名出具該等信
    函者，均屬虛偽而非事實，應可認定。
(二)被告雖辯稱不知系爭二份感謝函係屬偽造云云，並以上揭情
    詞置辯，惟被告於本院前審審理時供承並未捐錢給蒙古國國
    家腫瘤病研究中心及Bi Bi 牧場，亦不認識出具感謝信函之
    人等語明確，其雖辯稱：伊有捐錢給蒙古國會議員Mend iin
    Zenee，可能是國會議員代為捐贈云云，惟查，被告就其捐
    款予蒙古國會議員之時間及金額，被告於原審審理時供稱：
    伊交給蒙古國國會議員Mendiin Zenne的時間，是91年1月、
    2月、3月、4月、5月，分別交了2百多萬元給Mendiin  Zenn
    e云云（見原審卷第68頁），嗣於本院前審99年1月13日準備
    程序時則供稱：伊一共捐了240幾萬美金給蒙古國會云云；
    復於本院前審審理時供稱：伊當時是捐款給蒙古國會議員，
    一共捐款160萬元云云，先後所述已有不一，且核與系爭2份
    感謝函所載之日期91年1月15日、91年1月26日及金額美金50
    萬元、60萬元，迥不相侔。且不論被告係捐款1百多萬美元
    或2百多萬美元，以美金換算新臺幣合計高達3千餘萬元以上
    之金額，惟被告迄仍無法提出何捐款之憑據及購買該等美金
    並匯款至蒙古國之證明，以此被告是否確有捐贈如此數額之
    捐款，已非無疑；又被告於偵查中供稱：Me ndiin Zenee已
    經死了3、4年，伊也不清楚到底有沒有捐錢給蒙古國腫瘤病
    研究中心云云（見97年度他字第2468號卷第59、66頁），被
    告既稱未捐款予上開二機構，亦不清楚該蒙古國會議員有無
    捐款給該二機構，亦不認識出具該二函文之具名人，則其於
    取得各該感謝函時，應可知悉其內容係虛偽不實之情。且若
    被告確實於91年1月間，曾分別捐款美金50萬元、60萬元與
    上開研究中心及牧場，以如此高額之金錢餽贈，該等接受被
    告捐贈之機構，當即出具感謝函予被告，又豈有於事隔多年
    之後，被告始輾轉自他人手中取得系爭二份感謝函之理。綜
    上，被告就系爭二份感謝函內容是否真正，實難諉為不知，
    至證人李在方雖於本院前審審理時到庭證稱：被告對臺灣與
    蒙古交流上有貢獻，被告有認識蒙古一所私立大學之校長，
    促成伊跟當時蒙古外交部長在該校秘密會談，進而促成雙方
    外交的正式交流等語；惟證人李在方亦證稱：伊不知道被告
    實質上對蒙古國之一些單位是否有提供現金等語（見本院上
    訴卷第79頁反面），以此縱認被告有從中促成雙方外交正式
    交流之情，惟並不足以證明被告是否有上揭高額捐款之事實
    ，而無從據為有利於被告之認定。
(三)至被告雖另辯稱：系爭二份感謝函上均有蒙古公證章，不知
    道是偽造的云云。惟關於蒙古國公證章之效力，經原審委請
    本院轉請外交部函請駐烏蘭巴托臺北貿易經濟代表處／駐蒙
    古代表處、蒙古烏蘭巴托台灣經貿文化交流中心調查結果，
    經駐蒙古代表處於98年9 月29日蒙字第098144號函覆稱：系
    爭二份感謝信均未經代表處驗證，僅經蒙古公證所蓋章簽字
    ，而蒙古公證所係符合資格之公證人所開設之營業處所，境
    內各城市皆有1 個以上之公證所，申請人持欲驗證之文件正
    本與影本前往繳費後，僅由公證人查驗正本與影本相符時，
    即予蓋章簽字，因此文件真實與否無法由驗證章判明，該處
    歷年來查獲多起文件造假案件亦皆有經蒙古公證所簽章之情
    事，並檢附駐蒙古代表處驗證章戳樣本為證，有該函附卷可
    參（見原審卷第47至48頁）。可見蒙古國民或法人出具之文
    件應經我國駐蒙古代表處或辦事處驗證後，始具形式上真正
    之效力，而被告提出之系爭二份感謝函上縱有蒙古公證之簽
    章，惟此僅足證明正本與影本相符，並無法證明文件製作人
    是否真實、內容是否真正，自難僅憑此公證章即遽認系爭2
    份感謝函為真正，況被告於原審審理時亦自承：蒙古的朋友
    說其實在蒙古只要願意給錢，對方就可以配合你的要求偽造
    文件等語（見原審卷第67頁），是被告顯亦明知蒙古國文件
    偽造情形氾濫，而被告並未直接捐錢給上開二機構，已如上
    述，其主張系爭2 份感謝函上蓋有蒙古公證章而相信該二份
    感謝函係真正，實難憑採。況就系爭二份感謝函之來源，依
    被告供稱：感謝函係該國會議員傳真給伊的，後來也有託人
    帶至桃園中正機場給伊云云，惟被告所提出之系爭二份感謝
    函並無註記傳真號碼、日期，並非屬傳真文件，而若系爭二
    份感謝函確係由該蒙古國會議員託人親自當面交給被告，以
    如此重要之文件，何以被告迄仍未能提出該等文件原本，凡
    此均與常情有違，而被告迄今仍無法提出該名交付系爭二份
    感謝函之蒙古人士姓名、年籍，以供本院查證，其復於原審
    辯稱其交付款項之對象已過世而無從查證，並坦承不清楚實
    際上有無捐款，則被告臨訟提出系爭來源不明之感謝信影本
    ，實難認其主觀上不知為偽造之情事，被告上揭所辯，委無
    足取。
(四)綜上，被告所辯各節，要係卸責之詞，均無足採，事證明確
    ，被告上揭犯行，洵堪認定。
三、核被告范瑞洋所為，係犯刑法第216條、第210條之行使偽造
    私文書罪。被告利用不知情而由其於上開刑事案件所委任之
    辯護人蔡宏修律師，將上揭偽造之感謝函附於刑事上訴理由
    狀提出於本院刑事庭而行使之，為間接正犯。又被告於其被
    訴詐欺案件審理中，當庭提出偽造之蒙古國國家腫瘤病研究
    中心外科主任Ya.Erdene Ochir 署名之感謝信影本及偽造之
    Bi Bi 牧場執行經理M.Mungunsukh署名之感謝信影本各一份
    而行使之，侵害數個個人法益，係一行為同時觸犯二個行使
    偽造私文書罪名，為同種想像競合犯，應依刑法第55條規定
    ，從一重處斷依行使偽造私文書論處。
四、原審認被告所犯事證明確，予以論罪科刑，固非無見。惟查
    ：（一）按行使偽造私文書罪，重在保護文書之公共信用及
    文書製作名義人之利益，同時行使數份不同製作名義人之偽
    造私文書，除侵害單一社會法益外，亦同時侵害數個個人法
    益，係一行為觸犯數個行使偽造私文書罪名，應依想像競合
    犯規定，從一重處斷，始為適法。被告就上揭犯行所為，同
    時侵害數個個人法益，係一行為犯數罪名，應依想像競合犯
    之規定，從一重處斷，業如前述，原審疏未論及被告行使偽
    造私文書行為係同時侵害數個個人法益，論以想像競合犯，
    即有未洽；（二）按偽造之署押，不問屬於犯人與否，沒收
    之，刑法第219 條定有明文，此為義務沒收，倘不能證明已
    不存在，依刑法第219 條之規定，必須予以沒收（最高法院
    51年台上字第1134號判例參照）。上開偽造之感謝函影本二
    份，固經被告於另案作為證據向原審法院提出，已非屬被告
    所有，但感謝函上所偽造之Ya .Erdene Ochir及M.Mungunsu
    kh署名，自應依刑法第219 條宣告沒收，原審未予諭知沒收
    ，容有未洽。是被告上訴意旨，猶執陳詞否認犯罪，暨檢察
    官上訴意旨認原審量刑過輕，固均無理由，惟原判決既有上
    揭可議之處，自應由本院予以撤銷改判，爰審酌被告之素行
    、犯罪之動機、目的、手段，為求有利於己之證明，明知系
    爭2 份感謝函係屬偽造，仍逕提出於法院而行使之，足生損
    害於蒙古國國家腫瘤病研究中心、Bi Bi 牧場及Ya.Erdene
    Ochir 、M.Mungunsukh本人，亦對於法院審理案件所憑證據
    之真正及正確性有所衝擊，且犯後飾詞狡辯，毫無悔悟等一
    切情狀，量處如主文所示之刑。又被告行為後，刑法第41條
    業已修正，並於94年2 月2 日經總統公布，於95年7 月1 日
    施行，修正前刑法第41條第1 項前段規定：「犯最重本刑為
    5 年以下有期徒刑以下之刑之罪，而受6 個月以下有期徒刑
    或拘役之宣告，因身體、教育、職業、家庭之關係或其他正
    當事由，執行顯有困難者，得以1 元以上3 元以下折算一日
    ，易科罰金。」又行為人行為時之易科罰金折算標準，依修
    正前罰金罰鍰提高標準條例第2 條前段（現已刪除）規定，
    就其原定數額提高為100倍折算1日，則被告行為時之易科罰
    金折算標準，應以銀元300元折算1日，經折算為新臺幣後，
    應以新臺幣900元折算為1日。惟95年7月1日修正公布施行之
    刑法第1條第1項前段則規定：「犯最重本刑為五年以下有期
    徒刑以下之刑之罪，而受六個月以下有期徒刑或拘役之宣告
    者，得以新臺幣一千元、二千元或三千元折算一日，易科罰
    金。」，比較修正前後之易科罰金折算標準，以95年7月1日
    修正公布施行前之規定，較有利於被告，依刑法第2條第1項
    之規定，並依修正前刑法第41條第1項前段規定，諭知易科
    罰金之折算標準。又本件被告犯罪時間，係在96年4月24 日
    以前，合於中華民國96年罪犯減刑條例所列之減刑要件，爰
    依該條例第2條第1項第3款規定，減其宣告刑二分之一為有
    期徒刑二月，並依修正前刑法第41條第1項前段規定，諭知
    易科罰金之折算標準。
五、上開偽造之感謝函影本二份內所偽造之Ya.Erdene Ochir 及
    M.Mungunsukh簽名署押1 枚，為偽造之署押，縱該感謝函影
    本二份原本未扣案，亦應依刑法第219 條規定，不問屬於被
    告與否，宣告沒收。至偽造之上揭感謝函影本二份，業經被
    告作為證據向本院提出，已非屬被告所有，爰不為沒收之諭
    知，附此敘明。
據上論斷，應依刑事訴訟法第369 條第1 項前段、第364 條、第
299條第1項前段，刑法第2條第1項、第216條、第210條、第219
條、修正前刑法第41條第1項前段、廢止前罰金罰鍰提高標準條
例第2條，中華民國96年罪犯減刑條例第2條第1項第3款、第7條
、第9條，判決如主文。
本案經檢察官張秋雲到庭執行職務。
中    華    民    國    100   年    10    月    27    日
                  刑事第十一庭      審判長法  官  許宗和
                                          法  官  潘進柳
                                          法  官  沈君玲
以上正本證明與原本無異。
如不服本判決，應於收受送達後10日內向本院提出上訴書狀，其
未敘述上訴之理由者並得於提起上訴後10日內向本院補提理由書
（均須按他造當事人之人數附繕本）「切勿逕送上級法院」。
                                          書記官  彭于瑛
中    華    民    國   100    年    10    月    31    日
附錄：本案論罪科刑法條全文
中華民國刑法第216條
（行使偽造變造或登載不實之文書罪）
行使第 210 條至第 215 條之文書者，依偽造、變造文書或登載
不實事項或使登載不實事項之規定處斷。
中華民國刑法第210條
（偽造變造私文書罪）
偽造、變造私文書，足以生損害於公眾或他人者，處 5 年以下
有期徒刑。